---
title: "Variables aleatorias discretas"
subtitle: "Descomposición de Jordan y distribuciones discretas notables"
description: "Reconstrucción de la función de masa a partir de la función de distribución en el caso discreto, el teorema de descomposición de Jordan para distribuciones mixtas, y las distribuciones discretas notables (Bernoulli, binomial, Poisson como límite de la binomial, hipergeométrica, geométrica y binomial negativa), con ejemplos aplicados a un examen de opción múltiple, una sala de cómputo, extracciones sin reemplazo y una meta de ventas."
author: "Arturo Sanjuán"
date: 2026-09-05
format:
  html:
    toc: true
    toc-location: left
    toc-title: "Contenido"
    number-sections: true
    code-fold: false
    smooth-scroll: true
    highlight-style: github
order: 6
---

## Repaso: de la distribución a la función de masa

::: {.callout-note title="Tarea"}
Repase las definiciones de variable aleatoria discreta y de variable aleatoria continua, la definición de función de masa (función de probabilidad), y cómo se reconstruye la función de masa a partir de la función de distribución en el caso discreto. Vea la sección de [variables aleatorias](../vaintro/index.qmd) y el libro de Blanco Castañeda.
:::

Recordemos el hecho central: si $X$ es discreta, $F_X$ solo puede tener a lo más una cantidad numerable de saltos, y el salto en cada punto $x$ es exactamente $P(X=x) = F_X(x)-F_X(x^-)$ (corolario 2.25, parte 6, visto en la sección anterior). Esto permite pasar de $F_X$ a la función de masa sin perder información: basta con localizar los puntos de discontinuidad y medir el tamaño de cada salto.

## El teorema de descomposición de Jordan

No toda función de distribución es puramente discreta ni puramente continua. El teorema siguiente muestra que, en general, cualquier función de distribución se descompone como combinación convexa de una parte discreta y una parte continua.

::: {.callout-tip title="Teorema (descomposición de Jordan)"}
Sea $F$ una función de distribución arbitraria. Entonces existen $\alpha\in[0,1]$, una función de distribución discreta $F_d$ y una función de distribución continua $F_c$ tales que

$$F = \alpha F_d + (1-\alpha) F_c$$
:::

**Demostración.** Toda función monótona tiene a lo más una cantidad numerable de discontinuidades (hecho estándar de análisis real); en particular, $F$ tiene a lo más una cantidad numerable de saltos. Sean $x_1,x_2,\ldots$ los puntos donde $F$ salta, y sea

$$p_n := F(x_n)-F(x_n^-)$$

la magnitud del salto en $x_n$. Como $F$ es no decreciente y acotada entre $0$ y $1$, la serie $\sum_n p_n$ converge; definimos $\alpha:=\sum_n p_n\in[0,1]$.

Si $\alpha=0$ no hay saltos y $F$ ya es continua ($F_c:=F$). Si $\alpha>0$, definimos

$$F_d(x) := \alpha^{-1}\sum_{x_n\le x} p_n$$

::: {.callout-note title="Tarea"}
Verifique que $F_d$, definida así, es en efecto una función de distribución discreta: que es no decreciente, continua a derecha, y que $\lim_{x\to-\infty}F_d(x)=0$, $\lim_{x\to\infty}F_d(x)=1$.
:::

Si $\alpha=1$ entonces $F=F_d$ y ya terminamos. Si $\alpha<1$, definimos

$$F_c(x) := \frac{F(x)-\alpha F_d(x)}{1-\alpha}$$

::: {.callout-note title="Tarea"}
Verifique que $F_c$ es una función de distribución continua: en particular, que no tiene saltos, es decir, que en cada $x_n$ el salto de $F$ queda enteramente absorbido por $\alpha F_d$.
:::

En cualquier caso, $F=\alpha F_d+(1-\alpha)F_c$, lo que demuestra el teorema. $\blacksquare$

::: {.callout-important title="Qué dice realmente el teorema"}
El teorema no dice que toda variable aleatoria sea "mitad discreta, mitad continua". Dice que la parte discreta de cualquier distribución (sus saltos) se puede aislar por completo, y que lo que queda después de retirarle esa parte es necesariamente continuo. La constante $\alpha$ mide qué tanto de la probabilidad total vive en los saltos.
:::

### Ejemplo: una distribución mixta

::: {.callout-tip title="Ejemplo"}
Sea $X$ una variable aleatoria con función de distribución

$$
F(x) =
\begin{cases}
0 & x<1\\
\dfrac12+\dfrac{x-1}{4} & 1\le x<2\\
1 & x\ge 2
\end{cases}
$$

$F$ tiene un salto en $x=1$ de magnitud $1/2$ y otro en $x=2$ de magnitud $1/4$ (pues $F(2^-)=3/4$ y $F(2)=1$). Así, $\alpha=1/2+1/4=3/4$.

**Parte discreta.**

$$F_d(x) = \begin{cases} 0 & x<1 \\ (1/2)/(3/4)=2/3 & 1\le x<2 \\ 1 & x\ge 2\end{cases}$$

La función de masa asociada es $P_d(X{=}1)=F_d(1)=2/3$ y $P_d(X{=}2)=1-2/3=1/3$.

**Parte continua.** Para $1\le x<2$,

$$F_c(x) = \frac{F(x)-\tfrac34 F_d(x)}{\tfrac14} = \frac{\left(\tfrac12+\tfrac{x-1}4\right)-\tfrac34\cdot\tfrac23}{\tfrac14} = \frac{(x-1)/4}{1/4} = x-1$$

es decir, $F_c$ es la función de distribución uniforme en $[1,2]$: no tiene saltos, tal como exige el teorema.

**Verificación:** $\tfrac34 F_d(x)+\tfrac14 F_c(x) = \tfrac34\cdot\tfrac23+\tfrac14(x-1) = \tfrac12+\tfrac{x-1}4 = F(x)$ para $1\le x<2$. ✓
:::

```{r}
#| label: fig-F-mixta
#| fig-cap: "Función de distribución mixta del ejemplo, con salto de 1/2 en x=1, tramo uniforme en [1,2] y salto de 1/4 en x=2"
F <- function(x) ifelse(x < 1, 0, ifelse(x < 2, 1/2 + (x - 1)/4, 1))
curve(F, from = 0, to = 3, n = 1000, col = "steelblue", lwd = 2,
      xlab = "x", ylab = "F(x)")
points(c(1, 2), c(1/2, 1), pch = 19, col = "firebrick")
points(c(1, 2), c(0, 3/4), pch = 1, col = "firebrick")
abline(h = c(0, 1), lty = 3, col = "gray60")
```

## Algunas distribuciones discretas notables

En esta sección repasamos las distribuciones discretas de uso más frecuente. En todos los casos, la función de masa se deduce contando: se trata siempre de identificar cuántos resultados elementales, en algún espacio de Laplace subyacente, producen cada valor de la variable.

### Uniforme discreta

Ya la conocemos: si $X$ toma cada uno de los valores $1,\ldots,N$ con la misma probabilidad, $P(X=k)=1/N$. Es la traducción directa, en el lenguaje de variables aleatorias, del modelo de Laplace visto en la sección de [cálculo de probabilidades](../calculoprobabilidades/index.qmd).

### Bernoulli

Si un ensayo aleatorio tiene solo dos resultados posibles, éxito y fracaso, con $P(\text{éxito})=p$, la variable indicadora del éxito tiene distribución **Bernoulli** de parámetro $p$:

$$P(X=x) = p^x(1-p)^{1-x}, \qquad x=0,1$$

::: {.callout-tip title="Ejemplo"}
Lanzar una moneda corriente y llamar éxito a obtener cara: $p=1/2$. Lanzar un dado corriente y llamar éxito a obtener un 2: $p=1/6$.
:::

### Binomial

Si repetimos $n$ veces, de forma independiente, un ensayo de Bernoulli con probabilidad de éxito $p$, y $X$ cuenta el número total de éxitos, entonces $X$ tiene distribución **binomial** de parámetros $n$ y $p$:

$$P(X=k) = \binom{n}{k}p^k(1-p)^{n-k}, \qquad k=0,1,\ldots,n$$

El coeficiente $\binom nk$ cuenta todas las formas de elegir cuáles de los $n$ ensayos resultan exitosos; una vez elegidos, la probabilidad de esa secuencia particular es $p^k(1-p)^{n-k}$ por independencia.

::: {.callout-important title="Es, en efecto, una función de masa"}
Por el teorema del binomio de Newton,

$$\sum_{k=0}^n \binom nk p^k(1-p)^{n-k} = \big(p+(1-p)\big)^n = 1$$
:::

::: {.callout-tip title="Ejemplo: examen de opción múltiple"}
Un examen de opción múltiple tiene $10$ preguntas, cada una con $5$ opciones. Un estudiante contesta al azar. ¿Cuál es la probabilidad de pasar, si pasar requiere al menos $6$ respuestas correctas?

Cada pregunta es un ensayo de Bernoulli con $p=1/5$. Si $K$ es el número de respuestas correctas, $K\sim B(10,1/5)$ y

$$P(K\ge6) = 1-P(K\le5) = 1-\sum_{k=0}^{5}\binom{10}{k}\Big(\frac15\Big)^k\Big(\frac45\Big)^{10-k} = \frac{62201}{9765625}\approx0{,}637\%$$

En R, `1 - pbinom(5, 10, 1/5)` (equivalentemente, `pbinom(5, 10, 1/5, lower.tail = FALSE)`).
:::

```{r}
#| label: fig-binom-examen
#| fig-cap: "Función de masa de B(10, 1/5): en rojo, la región P(K≥6) que corresponde a pasar el examen adivinando"
k <- 0:10
p <- dbinom(k, size = 10, prob = 1/5)
barplot(p, names.arg = k, col = ifelse(k >= 6, "firebrick", "steelblue"),
        border = "white", xlab = "k", ylab = "P(K = k)")
```

### Poisson, como límite de la binomial

¿Qué ocurre con la binomial cuando $n\to\infty$ y $p\to0$ de tal manera que el número esperado de éxitos $np$ se mantiene fijo, digamos $np=\lambda$?

::: {.callout-tip title="Teorema (Poisson como límite de la binomial)"}
Si $p(n)\to0$ y $np(n)\to\lambda$ cuando $n\to\infty$, entonces para cada $k$ fijo,

$$\binom nk p(n)^k(1-p(n))^{n-k} \xrightarrow[n\to\infty]{} \frac{\lambda^k}{k!}e^{-\lambda}$$
:::

**Idea de la demostración.** Escribiendo $p=p(n)$ y usando $np\to\lambda$,

$$\binom nk p^k(1-p)^{n-k} = \frac{n(n-1)\cdots(n-k+1)}{n^k}\cdot\frac{(np)^k}{k!}\cdot\Big(1-\frac{np}{n}\Big)^{n-k}$$

El primer factor tiende a $1$ (es un producto de $k$ términos, cada uno de la forma $1-j/n\to1$), el segundo tiende a $\lambda^k/k!$, y el tercero tiende a $e^{-\lambda}$ (el límite clásico $(1-\lambda/n)^n\to e^{-\lambda}$; cambiar el exponente de $n$ a $n-k$ no afecta el límite). $\blacksquare$

Esto motiva la definición: $X$ tiene distribución **Poisson** de parámetro $\lambda>0$ si

$$P(X=k) = \frac{\lambda^k}{k!}e^{-\lambda}, \qquad k=0,1,2,\ldots$$

::: {.callout-note title="Ejercicio"}
Verifique que, en efecto, $\sum_{k=0}^\infty\frac{\lambda^k}{k!}e^{-\lambda}=1$ (use la serie de Taylor de $e^\lambda$).
:::

::: {.callout-important title="Nota histórica"}
Poisson presentó esta distribución en 1837, en su tratado *Recherches sur la probabilité des jugements en matière criminelle et en matière civile*, en el contexto de estimar la probabilidad de error en veredictos de jurados. 
:::

::: {.callout-tip title="Ejemplo: la sala de cómputo"}
En una sala de cómputo hay $20$ computadores. En horas pico, la probabilidad de que un computador esté ocupado es $0{,}9$. ¿Cuál es la probabilidad de encontrar al menos un computador desocupado?

**Cálculo exacto.** Sea $X$ el número de computadores ocupados; $X\sim B(20,0{,}9)$, y "ningún computador desocupado" es el evento $X=20$:

$$P(\text{todos ocupados}) = 0{,}9^{20}\approx0{,}1216 \qquad\Rightarrow\qquad P(\text{al menos uno libre}) \approx0{,}8784$$

**Aproximación Poisson.** Como lo raro aquí es que un computador esté libre ($p_{\text{libre}}=0{,}1$), llamamos $Y$ al número de computadores libres, con $\lambda=np_{\text{libre}}=20(0{,}1)=2$:

$$P(Y=0)\approx e^{-2}\approx0{,}1353 \qquad\Rightarrow\qquad P(Y\ge1)\approx1-e^{-2}\approx0{,}8647$$

La aproximación ($0{,}8647$) se acerca razonablemente al valor exacto ($0{,}8784$), aunque aquí $p=0{,}1$ no es tan pequeño ni $n=20$ tan grande como para que la aproximación sea excelente.
:::

```{r}
#| label: fig-binom-poisson-computadores
#| fig-cap: "Binomial(20, 0.1) exacta (azul) contra su aproximación Poisson(2) (rojo), para el número de computadores libres"
x <- 0:12
exacta <- dbinom(x, size = 20, prob = 0.1)
aprox <- dpois(x, lambda = 2)
plot(x, exacta, type = "h", lwd = 6, col = "steelblue",
     xlab = "número de computadores libres", ylab = "probabilidad")
points(x + 0.15, aprox, type = "h", lwd = 6, col = "firebrick")
legend("topright", legend = c("Binomial(20, 0.1) exacta", "Poisson(2) aproximada"),
       col = c("steelblue", "firebrick"), lwd = 6, bty = "n")
```

::: {.callout-note title="Ejercicios del libro"}
Haga los ejercicios de la sección 3.4 del libro de Blanco relacionados con binomial y Poisson.
:::

### Hipergeométrica

Volvamos al modelo de urnas, pero ahora sin reemplazo. Si una urna tiene $N$ bolas, $R$ de un color (éxito) y $N-R$ de otro, y extraemos una muestra de tamaño $n$ sin reemplazo, el número $X$ de bolas de éxito en la muestra tiene distribución **hipergeométrica** de parámetros $n$, $R$, $N$:

$$P(X=k) = \frac{\binom Rk\binom{N-R}{n-k}}{\binom Nn}, \qquad k=0,1,\ldots,n$$

::: {.callout-note title="Tarea: verifique que es una función de masa"}
Siga estos pasos para demostrar que $\sum_k P(X=k)=1$.

1. Aplique el teorema del binomio de Newton a la identidad $(1+z)^R(1+z)^{N-R}=(1+z)^N$.
2. Iguale el coeficiente de $z^n$ en ambos lados para obtener la identidad de Vandermonde: $\binom Nn = \sum_{k=0}^n\binom Rk\binom{N-R}{n-k}$.
3. Use esa identidad para concluir que $\sum_k P(X=k)=1$.
:::

::: {.callout-tip title="Ejemplo"}
De una urna con $25$ bolas numeradas del $1$ al $25$ se extraen $4$ bolas sin reemplazo. Usted apuesta a que al menos una de las cuatro tiene un número menor o igual a $5$. ¿Cuál es la probabilidad de ganar?

Aquí $N=25$, $R=5$ (las bolas de éxito, numeradas de 1 a 5), $n=4$. Queremos $P(K\ge1)$ donde $K\sim Hg(4,5,25)$:

$$P(K=0) = \frac{\binom50\binom{20}{4}}{\binom{25}{4}} = \frac{969}{2530}\approx0{,}383 \qquad\Rightarrow\qquad P(K\ge1) = \frac{1561}{2530}\approx0{,}617$$

Es decir, aproximadamente $61{,}7\%$ de probabilidad de ganar la apuesta.
:::

### Geométrica

Ahora cambiamos la pregunta: en vez de fijar el número de ensayos y contar éxitos, fijamos el número de éxitos deseado en $1$ y preguntamos cuántos ensayos hacen falta para conseguirlo. Si $X$ es el número de ensayos hasta el primer éxito (inclusive), con probabilidad de éxito $p$ en cada ensayo:

$$P(X=k) = p(1-p)^{k-1}, \qquad k=1,2,\ldots$$

pues los primeros $k-1$ ensayos deben fallar y el $k$-ésimo debe tener éxito.

### Binomial negativa

Generalizando: si $X$ es el número de ensayos necesarios para conseguir exactamente $r$ éxitos (el último ensayo es, por fuerza, un éxito, y los otros $r-1$ éxitos se reparten entre los primeros $k-1$ ensayos), $X$ tiene distribución **binomial negativa** de parámetros $r$ y $p$:

$$P(X=k) = \binom{k-1}{r-1}p^r(1-p)^{k-r}, \qquad k=r,r+1,\ldots$$

La geométrica es el caso particular $r=1$.

::: {.callout-note title="Tarea: verifique que es una función de masa"}
Siga estos pasos para demostrar que $\sum_{k=r}^\infty P(X=k)=1$.

1. Cambie de variable $y:=k-r$ y reescriba la serie en términos de $y$, $r$ y $p$.
2. Use la expansión en serie de Taylor de $(1-z)^{-r}$ alrededor de $z=0$, válida para $|z|<1$: $(1-z)^{-r} = \sum_{y=0}^\infty\binom{y+r-1}{r-1}z^y$.
3. Reemplace $z$ por $1-p$ y compare con la serie del paso 1.
:::

::: {.callout-tip title="Ejemplo: una meta de ventas"}
Un vendedor cierra una venta con probabilidad $0{,}3$ en cada llamada, de forma independiente. Su meta es lograr $3$ ventas. ¿Cuál es la probabilidad de alcanzar la meta justo en la octava llamada?

Aquí $r=3$, $p=0{,}3$, $k=8$:

$$P(X=8) = \binom{7}{2}(0{,}3)^3(0{,}7)^5 \approx0{,}0953$$
:::

::: {.callout-important title="Cuidado con la convención de R"}
`dnbinom(x, size, prob)` en R **no** cuenta el número de ensayos $k$ (la convención de esta sección), sino el número de fracasos antes del éxito número `size`. Para usarla con nuestra $X$, hay que pasarle $x=k-r$, no $k$.
:::

```{r}
#| label: binomneg-vendedor
r <- 3
p <- 0.3
k <- 8

# fórmula de esta sección: P(X = k) = C(k-1, r-1) p^r (1-p)^(k-r)
manual <- choose(k - 1, r - 1) * p^r * (1 - p)^(k - r)

# equivalente en R: dnbinom cuenta fracasos, así que x = k - r
r_base <- dnbinom(k - r, size = r, prob = p)

manual
r_base
```

## Panel interactivo: distribuciones discretas

El siguiente panel calcula, de forma exacta y no por simulación, la función de masa y la función de distribución acumulada de las siete distribuciones vistas en esta sección. Elija una distribución, mueva los parámetros y compare cómo cambia la forma de cada función; para las distribuciones de soporte infinito (Poisson, geométrica, binomial negativa) la cola se trunca al llegar a una cobertura de probabilidad cercana a 1, y el panel lo indica explícitamente cuando eso ocurre.

```{=html}
<iframe src="notebooks/distribuciones.html" width="100%" height="620" style="border:1px solid #dfe3e2; border-radius:6px;" title="Panel interactivo de distribuciones discretas notables"></iframe>
```

::: {.callout-note title="Ejercicios del libro"}
Haga los ejercicios del capítulo 2 que se resuelvan usando la teoría de variables aleatorias discretas.
:::